行  政  法  院  判  決                          八十七年度判字第一六八八號
    原      告  甲○○○○○○.
    訴訟代理人  潘海濤律師
    被      告  經濟部中央標準局
右當事人間因發明專利申請事件，原告不服行政院中華民國八十七年一月二十三日台
八七訴字第○三九五九號再訴願決定，提起行政訴訟。本院判決如左︰
    主  文
原告之訴駁回。
    事  實
緣原告前以第00000000號「用於放電燈管之反向電路」申請發明專利，經被
告審查，不予專利。原告不服，申請再審查，經被告以八十五年七月十一日（）台
專（伍）四○三三字第一二五七四二號再審查審定書為仍應不予專利之處分。原告提
起訴願，案經經濟部經（八五）訴字第八五六二五七三八號訴願決定書以訴願逾期為
由，從程序上駁回訴願。原告提起再訴願，經行政院以台八十六訴字第一九四二號決
定撤銷原決定。經濟部爰從實體上審理決定駁回，原告提起再訴願遞遭駁回，乃提起
本訴。茲摘兩造訴辯意旨於次：
原告起訴意旨略謂︰一、查原處分機關再審查核駁之理由，主要是引證同步科技圖書
公司六十八年七月出版「新版三用電表」一書第頁之日光燈電路（下稱引證一），
經原告向經濟部提出訴願，訴願決定書駁回理由則稱雖原處分機關所引證之同步科技
圖書公司出版之引證一係應用於一般日光燈管，該電路在架構、操作頻率與負載特性
上均與本案所提之電路不同，應不予引證，惟另引據John wiley & Sons 圖書公司一
九八九年出版「電力電子學」第八章第222頁圖8-13a之推挽式轉換器（Push-pull co
nverter ）之電路架構（下稱引證二）而據以駁回本案之第一個特點（實施例一）；
對於本案第二個特點（實施例二），訴願理由書單純稱係利用漏磁通升壓變壓器及電
容器調整共振頻率，並以「非高度技術思想，難謂符合發明專利要件」而駁回。而再
訴願決定書駁回本案，除認同原處分以及原決定之理由，並稱：「至稱本案已在美國
獲准專利云云，以專利制度，各國法律規定各異，審查基準不同，縱在他國申准專利
，仍難執為本案應准專利之論據。」二、事實上原處分機關作為駁回依據之引證一以
及原訴願機關作為駁回依據之引證二，其所揭示之內容，與本案之技術手段根本不同
，憑引證一、二而審定本案為運用申請前既有技術知識，而為熟悉該技術者所能輕易
完成，顯然是不客觀之說法，茲分別說明本案與引證一、二之不同如下：（１）、原
處分引證一揭示之內容與本案技術無關：原處分駁回之理由，係以引證一所示之日光
燈電路為基礎，認為其中安定器係與日光燈串聯，電容器係與日光燈並聯，若將插頭
接線換成變壓器之次級繞組SW1 ，則本案與該日光燈基本電路完全相同，所以本案之
設計並非特殊困難之技術性創作，仍屬習知技術之套用。惟查引證一原係表示，當使
用起動器（Starter） 的傳統型日光燈點燈電路發生故障時，應該檢查那一部位之電
路圖。從附證一電路圖可以知道，該電路係使用於熱陰極管之日光燈（按本案最主要
之功能是使用於冷陰極管）。又引證一電路，當把電源插頭插上連接於電源端子時，
其形成之電流電路是：電源插頭一端子→安定器→日光燈一端之加熱器→起動器→日
光燈他端之加熱器→電源插頭另一端子。當起動器的雙金屬片（Bimetal） 從 OFF狀
態變成ON狀態時，被附加於電源插頭之間的交流電源電壓被附加於兩加熱器之間，使
日光燈放電而點亮。而為了防止起動器的雙金屬片ON/OFF時所生之閃光（Spark） ，
在起動器的兩端之間連接了電容器，因此，在引證一之電路中，即使去除該電容器也
完全不影響日光燈的點亮，此為該領域之技術人員熟知的知識，亦即該電容器並非用
以形成共振電路之元件。又引證一之安定器抗流線圈只是當作安定器（穩壓器）使用
，亦並未當作形成串聯共振電路之元件。故該電路之安定器並非用以與上述電容器構
成串聯共振電路，此為該領域之技術人員所熟知。然而相對的，本案第一實施例（專
利說明書附圖一）之抗流線圈雖然也具有穩壓的功能，但其主要的作用係為與在放電
燈管周邊所生之寄生電容４，以及升壓變壓器１之次級線圈側產生之寄生電容６串聯
共振。而在只靠寄生電容４與６無法產生串聯共振時，再連接電容器５使產生串聯共
振。又引證一使用安定器之點燈電路，給與日光燈的經常放電電壓一定低於電源電壓
，因為其抗流線圈安定器必然使電源電壓降低。然而相對的，本發明之抗流線圈穩壓
器２與寄生電容４，６共振，故經常放電電壓高於電源電壓，這是放電管為冷陰極管
（Cold-cathod type Flourescent lamp） 所致，當管電流小時發生此現象。放電管
若管電流小，則阻抗升高。在此狀態下，若共振電路的阻抗大，則附加於放電燈管的
電壓升高，其理由在此。綜上，引證一與本案其電路之構成與應用之技術手段根本不
同，原處分機關憑以駁回本案，實完全無法令人心服。訴願決定理由亦認為，原處分
機關所引證者係應用於一般日光燈管，該電路在架構、操作頻率與負載特性上均與本
案所提之電路不同，應不予引證，惟再訴願決定又認同原處分機關之駁回理由，顯有
不當。（２）、原訴願機關引證二揭示之內容亦與本案技術無關：原訴願決定駁回理
由係以引證二之推挽式轉換器之電路架構為基礎，而稱：（１）引證二之開關（T1，
T2）可代表本案電路之電晶體開關（TR1，TR2）。（２）引證圖二次側之二極體（D1
，D2）的正反向整流功能可經結合電路，簡化如本案電路之二次側迴路。（３）引證
案電路二次側之電感與電容可作濾波或共振之不同功能。若利用高頻元件則可視為共
振電路則與本案之電路中共振電路相同。（４）引證案之負載若將電阻以燈管替代，
則結果與本案電路無異。惟查引證二所使用之抗流線圈Ｌ為用以去除被整流之直流輸
出所含漣波成分之平流圈，而非用以與電容器形成串聯共振電路的線圈，因為其抗流
線圈由兩個整流用二極管D1、D2供給了直流，電容器為用以積蓄直流電流的數uF（Mi
cro Farad ），係大容量的電解電容器（Electrolytic Capacitor）故絕對不能形成
串聯共振電路。此應為該領域的技術人員所熟知，在直流電路不會形成共振電路。又
，引證二之次級線圈產生的寄生電容係由整流二極體D1、D2與平流電路隔離，致使該
寄生電路不能作為構成共振電路的元件。因此原訴願決定之理由中認為「引證案之二
極體D1，D2可被簡化成本發明之次級側迴路」及「引證案二次側之電感與電容可作共
振功能。」之說法係明顯錯誤的，引證二所揭示之結構並無法憑為證明本案第一實施
例特點「在使用反相電路的放電燈管燈電路中，藉一感應穩壓器與一升壓變壓器次級
線圈產生之寄生電容以及放電燈管周圍所引生之寄生電容串聯共振。」為習知技術，
或為熟習該項技術者所能輕易完成，其駁回之理由顯有不當。（３）、原訴願決定駁
回本案第二個特點（第二實施例）之理由稱：「至於本案第二個特點利用漏磁通升壓
變壓器以取代習用之閉磁通變壓器的方式，固有其新穎之處，惟利用漏磁通升壓變壓
器及電容器調整共振頻率卻非高度技術思想，因此本案難謂符合發明專利要件。」其
未引證任何與冷陰極管電路技術相關，而應用升壓變壓器次級線圈與初級線圈所產生
緊耦合與弱耦合之寄生電容為串聯共振之技術，單純以主觀認定而駁回，並非適當。
蓋專利制度所保障之發明應是屬於產業界之具體應用技術，而非較抽象的電路學原理
或科學原理之創新、本案可應用於冷陰極管之小型變換器，極具產業上之價值，原告
在訴願階段亦曾提出兩份應用報告，本案所揭示之電路技術手段既從未見應用於相關
產業或見於任何公開之刊物，何以即認定其不符發明專利之要件﹖請參日本工業新聞
日刊一九九八年三月二十七日報導本案之電路技術已在日本獲得中小企業廳長官獎，
亦可供證明本案在產業界係已被肯定的新的技術。（４）、再就行政院再訴願決定書
末段所稱：「至稱本案已在美國獲准專利云云，以專利制度，各國法律規定各異，審
查基準不同，縱在他國申准專利，仍難執為本案應准專利之論據。」原告亦知各國法
律有別，主管官署依各國法律規定主權獨立地審判，然而，有關專利制度之理論，在
國際間較有其共通性，而對於專利案件之審查，常常有各國之專利審查官要求提供該
發明在其他國家之審查報告，以茲參考者。於再審查申復時，原告已向原處分機關提
出美國專利公告本，茲再提出本發明最近接獲之歐洲專利局（EPO） 一九九八年三月
十九日之審查意見書，該內容已認可本案之專利性，即在歐洲專利聯盟各國（包括英
國、法國、德國、荷蘭．．．等十四個國家）可獲准發明專利；又、本發明在日本之
發明專利申請案亦已於一九九八年元月九日接到核准審查書，以美國、歐洲專利局以
及日本而言其專利之審查均採實質之審查而且相當嚴謹，因此其各國審查之意見以及
結論應可供參考。綜上，原處分、訴願以及再訴願機關之決定均顯有未當，謹請撤銷
原處分以及原決定，以符法紀。
被告答辯意旨略謂︰由本案說明書內的圖１、２、３來看，圖１、２係本案之實施例
，圖３係習知集極共振式反向電路，其圖１、２電路的SW1 向左看的半部電子電路組
件（、R1、R2、C1、C2、PW1、PW2、TR1、TR2、CH1） 與其圖３電路（習知集極共
振式反向電路）的SW1 也向左看的半部電子電路組件（、R1、R2、C1、C2、PW1、P
W2、TR1、TR2、CH1） 相互對照比較，可見這些左半部的電子電路組件連接關係完全
相同，更由其圖１實施例與圖３習知例結構可知，本案只是將圖３習知例中的穩定電
容器局部變化而改成穩定電感器(2)而已，不論電容或電感都是具有變動的電抗特性
，所以在熱陰極或冷陰極放電管的電路中，這種電抗安定器的任務是「點燈時產生高
壓」和「點燈後限制電路」，查本案在說明書第９頁第列亦曾自述「抗流線圈(2)可
限制電流」；本案係利用低電壓為放電管日光燈電源，當然要應用升壓變壓器及共振
電路來將低頻率低電壓轉換為高頻率高電壓才能點亮放電管日光燈，這是任何以低壓
直流電源（如蓄電池）點亮放電管日光燈（冷陰極、熱陰極）的必要基本構件，只要
有線圈電感及寄生逸散電容存在，不論串並聯狀況，都可產生某一頻率的共振，本案
刪除習知例的電容器而剩下二次線圈SW1 及電感(2)，當然要附加一電容(5)以調整共
振至特定高頻率，仍為一般性的共振電感電容電路設計，本案另以漏磁通升壓變壓器
及電容器調整共振頻率，也僅係將EE型鐵芯改為桿狀鐵芯，至於強調桿狀鐵芯可縮小
體積，事實上，這種桿狀鐵芯早已使用於收音機等裝置，本案的套用並非高度創作，
係運用申請前既有技術知識，而為熟習該技術者所能完成，起訴理由不成立。綜上所
述，本局所為本案應不予專利之審定並無違法，本案原告之訴無理由，敬請駁回原告
之訴。
    理  由
按稱發明者，謂利用自然法則之技術思想之高度創作。為專利法第十九條所明定。同
法第二十條第二項復規定，發明係運用申請前既有之技術或知識，而為熟習該項技術
者所能輕易完成時，雖無同條第一項所列情事，仍不得申請取得發明專利。本件原告
與藤村忠正於八十三年八月二十六日以其「用於放電燈管之反向電路」係提供一反向
電路，使用於放電管或燈管，使用於反向電路中之升壓變壓器的次級端電路被構成當
做高頻電源供應電路，且升壓變壓器之次級端電路所產生寄生或逸散電容被利用當做
由漏磁通式升壓變壓器之感應式輸出或感應式穩定器及寄生電容所組成之共振電路的
一部分等情，向被告申請發明專利，經被告編為第00000000號審查，不予專
利。原告及藤村忠正修正申請專利範圍，並申准藤村忠正將專利申請權讓與原告，申
經再審查結果，被告以本案變壓器之次級繞組經由當作穩定器之抗流線圈而連接到像
螢光燈之類的放電燈管，可將一額外電容器並聯至放電燈管之兩極端，其抗流線圈可
限制電流，而且與放電燈管之周圍所引生之寄生或逸散電容，以及放電燈管之並聯電
容器，構成一串聯共振電路，藉以產生足夠的高壓，穩定地開啟放電燈管。本案第一
實施例中以抗流線圈作為穩定器以取代習知裝置的電容，該抗流線圈之配置亦係一般
的常用配置技術結構，如同步科技圖書公司六十八年七月出版之新版三用電表一書第
五十三頁揭示之日光燈電路（下稱引證一）其抗流圈安定器係與日光燈管串聯，其電
容器係與日光燈管並聯，若將插頭接線換成變壓器之次級繞組，則本案與該日光燈基
本電路完全相同，本案並非特殊困難之技術創作，為習知技術之運用。原告申復理由
雖強調引證一係電抗元件而非電感元件，惟事實上電感本身就具電抗特性，這種電抗
特性是電感抗，電容與電感均具變動電抗特性，本案僅係將習知之穩定電容器換成穩
定電感器，而穩定電感器亦已見於引證一中，又引證一之電容器兩端與日光燈管兩端
的接法為首接首、尾接尾之方式後再接至電源輸入的兩端，與本案所示電容器與放電
燈管兩端接法亦為首接首、尾接尾之方式後再接至電源輸入的兩端是相同的並聯，且
本案申請專利範圍第四項亦記述電容器並聯接於放電燈管，其次級線圈寄生電容往左
向的電路與習知電路相同，往右向的元件組合狀況與引證一相同，本案為運用申請前
既有技術知識，而為熟悉該技術者所能完成，乃依專利法第二十條第二項規定，審定
不予專利。原告以引證一之電路係顯示一熱陰極燈管，其電容器係日光燈串聯，電容
器之電路工作原理等均與本案不同，不得作為本案不准專利之依據云云，訴經經濟部
訴願決定及行政院再訴願決定，以本案特點在（一）變壓器之次級繞組經由當作穩定
器之抗流線圈而連接到放電燈管，可將一額外電容器並聯至放電燈管之兩端極，構成
一串聯共振電路，藉以產生足夠的高壓，穩定地開啟放電燈管。（二）利用漏磁通升
壓變壓器設於升壓變壓器的中心，且具有緊耦合次級線圈作為上升變壓器的次級線圈
，以及弱耦合次級線圈而作為如抗流線圈用，在緊耦合次級線圈所引生的寄生電容，
及放電燈管周圍所引生之寄生電容等，與弱耦合次級線圈構成一串聯共振電路，藉此
提供高電壓給放電燈管。該第一特點以抗流線圈作為穩定器以取代習知之穩定電容器
，係屬一般已知的諧振電路習知技術，不具新穎性及進步性。引證一係應用於一般日
光燈管，該電路在架構、操作頻率與負載特性固與本案之電路不同，惟本案提出之電
路架構係一高頻切換轉換器電路，習用於電子式安定器或電源供應器電路設計中，如
John wiley & Sons 圖書公司一九八九年出版之「電力電子學」第八章第二二二頁圖
八之十三（a） 中之推挽式轉換器之電路架構（下稱引證二），引證二之開關可代表
本案電路之電晶體開關；引證二電路二次側之二極體的正反向整流功能可經結合電路
，簡化如本案電路之二次側迴路；引證二電路二次側之電感與電容可作濾波或共振之
不同功能，若利用高頻元件則可視為共振電路，則與本案之電路中共振電路相同；引
證二負載若將電阻以燈管替代，則結果與本案電路無異。至本案第二特點利用漏磁通
升壓變壓器以取代習用之閉磁通變壓器的方式，固有新穎性，惟利用漏磁通升壓變壓
器及電容器調整共振頻率卻非高技術思想，是本案不符發明專利要件。又變壓器一次
側及燈管即有逸散電容等特性，本案一次級線圈產生的逸散電容及產生於放電燈管周
圍的逸散電容，為一般電路設計者熟知，在電路設計時通常可忽略，對反相電路的輸
出影響不大，效果亦可預期。共振電路為濾波器之一種，引證二之電壓器二次側為二
組線圈，該二組線圈係為了提高功率而設計，若所需功率不大，即可簡化為單組線圈
，此時引證二之二極體即可省略。本案利用漏磁通升壓變壓器及電容器調整共振頻率
，僅係將EE型鐵芯改為桿狀鐵芯，而表現一定形態，並非具突出技術特徵。至強調桿
狀鐵心可縮小體積，惟與漏磁通開放式變壓器配合低導磁閉磁路加入空氣隙後之設計
功能相同，且桿狀鐵心早已使用於收音機等電子元件，亦非技術思想之高度創作。原
處分所持理由及所舉資料雖屬不當，惟依引證二，本案仍應不予專利，參諸行政院暨
所屬各級行政機關訴願審議委員會審議規則第十四條第二項規定，應駁回原告之訴願
。至稱本案已在美國獲准專利云云，以專利制度，各國法律規定各異，審查基準不同
，縱在他國申准專利，仍難執為本案應准專利之論據等情，因而駁回原告之訴願、再
訴願。經核並無不合。原告起訴主張：引證一係使用於熱陰極管之日光燈，與本案放
電管為冷陰極管者不同；且引證一之電容器、安定器抗流線圈，均非用以形成共振電
路元件，與本案亦異。又引證二之抗流線圈及寄生電路不能形成串聯共振電路的元件
，與本案不同，訴願決定據以認本案第一實施例為習知技術之運用，顯有不當；且訴
願決定認本案第二特點即第二實施例非高度創作，流於主觀，亦非適當。本案已在美
國、歐洲專利聯盟各國、日本取得發明專利，另獲日本中小企業廳長官，創作技術
獲得肯定，足供參考，本案應准專利云云。惟查引證一不足為否准本案申請之論據，
原處分引論駁回本案申請之理由雖有未洽，結論則無不合，業經訴願、再訴願決定糾
正，則原告茲猶論述引證一與本案之不同，自屬毋庸論究。又訴願決定所論本案第一
特點為習用技術之轉用，業經再訴願決定補充論述本案之共振電路為濾波器之一種，
如引證二之電壓器二次側二組線圈，可簡化為單組線圈，且因變壓器一次側及燈管有
逸散電容等特性，本案一次級線圈產生的逸散電容及放電燈管周圍的逸散電容在電路
設計上，為習知技術之運用。至於訴願決定所論本案第二特點非高度創作，亦經再訴
願決定補充論述漏磁通開放式變壓器配合低導磁閉磁路加入空氣隙後之設計功能與本
案桿狀鐵心可縮小體積同，桿狀鐵心早已使用於收音機等電子元件，非技術思想之高
度創作。洵無不合。又本案經經濟部送由工業技術研究院能源與資源研究所審查結果
，亦認本案第一特點為習知技術的轉用，第二特點非高度技術思想之創作，不具發明
專利要件。有該所復函附意見書存訴願決定卷足稽。又本案在他國獲准發明專利或受
獎，縱令屬實，然各國法制不同，審查標準亦異。尚不能據以推翻本案之經實際審查
結果不具發明專利要件之事實。是原處分結論否准本案專利之申請，揆諸首揭規定，
並無違誤。訴願、再訴願決定，遞予維持，均無不合。起訴意旨非有理由。
據上論結，本件原告之訴為無理由，爰依行政訴訟法第二十六條後段，判決如主文。
中    華    民    國     八十七      年      八      月     二十一      日
                    行 政 法 院 第 三 庭
                                審 判 長 評  事      曾  隆  興
                                         評  事      趙  永  康
                                         評  事      高  啟  燦
                                         評  事      蔡  進  田
                                         評  事      鄭  淑  貞
右  正  本  證  明  與  原  本  無  異
                                         法院書記官  郭  育  玎
中    華    民    國     八十七      年      八      月     二十五      日
